臺灣高等法院臺南分院刑事判決　　　　 96年度上易字第302號
上　訴　人　臺灣臺南地方法院檢察署檢察官
被　　　告　甲○○
選任辯護人　陳昆和律師
被　　　告　丙○○
上列上訴人因被告竊佔案件，不服臺灣臺南地方法院94年度易字
第1069號中華民國96年2月6日第一審判決（起訴案號：臺灣臺南
地方法院檢察署93年度偵續字第125號），提起上訴，本院判決
如下：
    主  文
上訴駁回。
    理  由
一、本件公訴意旨略以：被告甲○○及郭炳輝（已死亡，業經判
    決公訴不受理確定在案）分別係臺南縣西港鄉鄉公所建設課
    課長、技士，負責西港鄉公共工程之設計、發包及監工等工
    作，被告丙○○則係臺南縣西港鄉農會理事長。緣被告丙○○所有坐落於臺南縣西港鄉○○段978號（起訴書誤載為985
    號）地段之農地，因緊鄰「嘉南大圳」之堤岸，對外聯絡道
    路狹窄，車輛無法通行，致貶抑該農地之利用價值，詎被告
    丙○○、甲○○竟與郭炳輝共同基於意圖為自己或他人不法
    利益之犯意聯絡，由被告丙○○負責向臺南縣政府爭取得新
    臺幣（下同）90萬元之經費後，再由被告甲○○與郭炳輝配
    合辦理「南海埔道路排水改善工程」設計、發包，並於90年
    9月26日施工，利用承包商邱燕雄僱工興建「南海埔道路排
    水改善工程」水泥溝渠、柏油路面之機會，竊佔林明毅所有
    坐落於臺南縣西港鄉○○段981地號土地內，如附圖所示之
    Ｅ部分之水泥溝渠，面積36．37平方公尺、Ｆ部分之柏油路
    ，面積7．04平方公尺、Ｇ部分之柏油路，面積3．50平方公
    尺、Ｈ部分之柏油路，面積0．20平方公尺；同段992地號土
    地內，如附圖所示之Ｉ部分之水泥溝渠，面積51．22平方公
    尺、Ｊ部分之農路，面積46．30平方公尺；同段993地號土
    地內，如附圖所示之Ｂ部分之水泥溝渠，面積4．82平方公
    尺、Ｃ部分之柏油路，面積10．86平方公尺，並削平「嘉南
    大圳」之堤岸，拓寬產業道路，使車輛得以通行。嗣於90年
    11月19日，始為林明毅發覺有異，經向臺南縣西港鄉公所陳
    情未果，乃訴請臺灣臺南地方法院檢察署檢察官究辦。因認
    被告甲○○、丙○○均涉犯刑法第320條第2項竊佔罪嫌云云
    。
二、按犯罪事實應依證據認定之，無證據不得認定犯罪事實；不
    能證明被告犯罪或其行為不罰者，應諭知無罪之判決，刑事
    訴訟法第154條第2項、第301條第1項，分別定有明文。又事
    實之認定，應憑證據，如未能發現相當證據，或證據不足以
    證明，自不能以推測或擬制之方法，以為裁判基礎。且認定
    犯罪事實所憑之證據，雖不以直接證據為限，間接證據亦包
    括在內；然而無論直接或間接證據，其為訴訟上之證明，須
    於通常一般之人均不致有所懷疑，而得確信其為真實之程度
    者，始得據為有罪之認定。再者，刑法第320條第2項之竊佔
    罪，必須行為人基於竊佔之犯意，意圖為自己或特定第三人
    不法之利益，而竊佔他人之不動產，即須意圖不法利益，將
    他人不動產，私擅佔據歸於自己或第三人實力支配之下，而
    侵害他人支配權者，始克相當，若行為人無此種意圖、犯意
    或客觀之佔用行為，即不構成竊佔罪。
三、查本件系爭臺南縣西港鄉○○段981地號土地乃屬林明毅單
    獨所有，同段992、993地號土地則屬林明毅與案外人鄭素蘭
    所共有，是以本件乙○○之指述應屬告發，而非告訴性質，
    首先說明。
四、次查，公訴人認被告甲○○、丙○○2人涉有竊佔犯行，無
    非以被告等人之供述、告發人乙○○及證人邱燕雄於偵查中
    之證述，及臺灣臺南地方法院新營簡易庭91年度營簡字第38
    2號民事簡易判決書、臺南縣西港鄉公所94年4月25日所建字
    第0940003729號函附及其餘卷內現場照片、臺灣電力股份有
    限公司臺南區營業處93年12月24日函附設計圖及臺灣臺南地
    方法院檢察署檢察官94年3月7日勘驗筆錄等，為其論據。
五、訊據被告甲○○、丙○○2人均否認有公訴意旨所指之竊佔
    犯行。被告甲○○辯稱：伊等是按照舊有的水溝路線設計、
    發包，由郭炳輝監工，伊擔任建設課長，沒有必要竊佔他人
    土地等語，選任辯護人則為其辯護稱：本件新建溝渠係以「
    ㄩ」型加蓋構築，佔用土地面積較舊有溝渠係「︺」型駁崁
    有所縮減，而減縮部分則鋪設柏油，可同時達到路面拓寬效
    果，並非新建溝渠有位移情形；又臺灣電力股份有限公司臺
    南營業處（下稱臺電公司）南海高分26、27及28號電線桿，
    係因舊有溝渠縮減致路面拓寬而形成路障，有妨礙交通安全
    之虞，因而才申請移置，不能據為認定被告竊佔犯嫌之依據
    ；再者，因本件係水利工程舊渠重建，既未變更施工位置，
    依西港鄉公所慣例，無須申請測量及鑑界，則自未能以被告
    因循慣例而認被告有竊佔犯意等語。被告丙○○辯稱：伊之
    土地，沒有與乙○○的土地及水溝相鄰，西港鄉○○段985
    地號土地並非伊所有，本件水溝及舖設柏油路面之路段，存
    在超過50年，該水溝及路面均係依照舊址重建，且為公益事
    業，伊並無竊佔情事等語。
六、經查：
  (一)系爭「南海埔道路排水改善工程」施工後水溝及柏油路面，
    確有占用到告訴人林明毅單獨所有上開993地號及與鄭素蘭
    共有上揭981、992地號土地之面積乙情，有臺南縣佳里鎮地
    政事務所91年12月13日土地複丈成果圖、上開地號之土地登
    記謄本、現場照片25張（除照片外，其餘均影本，照片依頁
    次及上下，經原審依序編號為1至25，見警卷第27頁、第48
    至50頁、第7至80頁）、臺灣臺南地方法院新營簡易庭91年
    度營簡字第382號民事簡易判決、臺灣臺南地方法院檢察署
    檢察官93年3月2日現場勘驗筆錄及照片15張（除勘驗筆錄及
    照片外，其餘均影本，照片依頁次及上下，經原審依序編號
    為26至40，上開勘驗筆錄下稱檢察官第一次勘驗筆錄，見發
    查卷第24至35具、第53頁、第83至90頁）、同署檢察官94年
    3月7日現場勘驗筆錄、系爭溝渠施工過程及施工後照片14張
    （照片依頁次及上下，經原審依序編號為第41至54頁，上開
    勘驗筆錄下稱檢察官第二次勘驗筆錄，見偵續卷第66至70頁
    、第39頁、第151至152頁）、西港鄉公所94年4月25日函附
    竣工圖及施工前中後之照片3張（均影本，照片依頁次及上
    下，經原審依序編號為第55至57頁，原審卷第176頁）可資
    佐證，核與證人乙○○指證情節相符，堪認屬實。
  (二)再依卷附編號55、56、57之照片（依序為施工前、施工中及
    完工後照片）、臺電公司外線設計圖（見偵續卷第18頁）、
    上開照片背景之南海高分25、26號電桿及南海高分26電桿旁
    之路燈桿角度位置，上開完工後與施工前之照片相互對照，
    確實有路線偏移及南海高分26號電桿與新建水溝產生施工前
    所未見之間隙情形。就此，被告2人雖以攝影角度及視覺偏
    差原因所致云云，執為抗辯。然查，系爭舊水溝原址原設有
    南海高分27號電線桿立於溝旁，在本件施工後，前開電線桿
    經臺南縣西港鄉公所於90年10月26日申請遷移至對面之新址
    ，並於同年11月26日遷移完竣，業據告發人乙○○指陳甚詳
    ，核與證人丘燕雄即系爭「南海埔道路排水改善工程」承包
    商於偵查中證述：該電線桿原設在轉彎處，為了人車行進安
    全，才把電線桿移到對面的地方等語；證人鄭景龍於偵查中
    證述：因路拓寬，公所申請遷移的人說會妨害交通，所以將
    26號電桿往內遷移3．5公尺，將27號電桿遷移10．2公尺公
    尺，其都以不妨害交通之現場做設計等語（發查卷第24頁）
    相符，且為被告甲○○、丙○○2人所不爭執，復有臺電公
    司93年12月24日Ｄ臺南設設93120125號函影本1紙在卷可憑
    。參以證人林金碧、黃金發於偵查中亦均證述：本件水溝如
    拆除，會影響居民通行，水溝興建完成後，可通行之路面較
    寬，較改建前方便通行等語（發查卷第59至60頁）明確，足
    見新建水溝之西側確有往上開981地號土地位移情形發生至
    明。否則高分26、27號電線桿原均設於水溝旁，如無因施工
    後產生水溝路線偏移情形，上開電線桿如何會形成路障，至
    妨害到人車行進安全，而必須進行遷移？因此，被告2人所
    辯：新建水溝與舊式砌石駁崁路徑一致乙節，顯非可採。
七、惟被告甲○○僅係課長，實際至現場決定新建排水溝路線位
    置者係技工郭炳輝，被告丙○○亦僅係聯合村民陳情重建排
    水溝爭取預算者，其本身無權決定該新建排水溝之位置，亦
    未於施工時到現場指界，此分經證人葉哲源、陳柏諺於偵審
    中結證甚詳，其中葉哲源證稱：「（問：南海埔道路排水改
    善工程是否是你負責設計的？）是我公司的同仁陳柏諺設計
    的。（問：你設計圖的路權線由來為何？）是公所人所指定
    ，是由監造的技士。（問：設計時路權線是由何人指定？）
    是由監造的技士。」（偵續卷第163頁）；陳柏諺證稱：「
    （問：到現場你設計者看舊址　如何設計？）西港鄉公所郭
    技士告訴我依照原來的土溝作設計。（問：除了他之外，公
    所是否另有其他人與你們到現場？建設課長有無陪同到現場
    ？）沒有。沒有。（問：這樣的設計，由何人指示？）公所
    郭技士，是郭炳輝。（問：甲○○有無對你作設計的指示？
    ）沒有。（問：設計圖由何人交到西港鄉公所？）我，我交
    給郭技士。（問：到事務所完成設計圖這段時間，有無與甲○○、郭炳輝任何人交涉？）沒有與甲○○交涉，有與郭炳
    輝交涉1、2次，都談這些工程要作成何種種類的溝渠。」（
    原審卷第193至195頁）。2名證人均明確指出該新建排水溝
    之起止位置係由技工郭炳輝決定，被告甲○○、丙○○並未
    到場參與，則郭炳輝於決定新建排水溝位置時，為何占用告
    訴人土地？是否受到被告甲○○、丙○○2人之指示？抑或
    其個人另有其他目的？甚至其自始即不知新建排水溝已占用
    到告訴人土地之事實？均因郭炳輝已死亡而無法獲得證實。
    參以本件排水改善工程施作時，並未測量或命相鄰土地所有
    人到場指界，此經告發人一再指陳，並為主辦機關臺南縣西
    港鄉公所所承認之疏失（詳附件即被告甲○○答辯狀第4頁
    以下資料），足見被告甲○○、丙○○2人於知悉占用告訴
    人土地之後並未迴避問題，實難以事後之測量結果而推定未
    到場指界之被告甲○○、丙○○2人於建排水溝之初即有竊
    佔之犯罪故意。何況被告丙○○爭取預算重建排水溝改善道
    路之目的係為大眾通行，此經證人乙○○於偵查中證稱：遭
    竊佔992、981及993地號土地，被竊佔土地作馬路拓寬使用
    ，該馬路大家都可以使用，上開土地伊已耕作20、30年，自
    伊開始耕作起即有水溝等語（發查卷第44、57頁）無誤；於
    本院審理時亦陳稱：「（問：被占路段是否公眾得出入之道
    路？是。」乙情明確。參以同案被告郭炳輝於檢察事務官詢
    問時陳述：該水溝係供社區、農田排水之用乙情（發查卷第
    45 頁）；證人鄭素蘭於原審審理時證述：其持有系爭土地
    近10 年，買土地時就有舊水溝，大家都可以用系爭排水溝
    來排水等語（原審卷第112頁）。可見系爭新建水溝及水溝
    旁之柏油路面，客觀上確係可供公眾排水及通行使用，而非
    僅限於被告丙○○方可利用甚明。再參諸臺南縣西港鄉慶安
    村及南海村亦有33位居民於91年12月間透過西港鄉公所，陳
    情有關系爭舊式砌石駁崁損壞、堵塞、淤積、排水功能喪失
    、溝邊塌落、道路通行危險等語，有陳情書影本2份在卷可
    參（見警卷第30至31頁）。足認被告丙○○所辯：系爭水溝
    重建前，由於雜草叢生、水溝堵塞、土方坍塌，嚴重影響村
    民人、車之出入及排水，基於村民長久反應，因而爭取經費
    重建等語，尚非無稽。按本件重建後之水溝及其旁之柏油路
    面，客觀上既係供公眾排水及通行使用，重建之舉復係因為
    改善溝渠排水功能及來往人車安全之目的，則被告丙○○之
    重建陳情、爭取預算、被告甲○○簽核同案被告郭炳輝所擬
    函文及簽呈、葉哲源土木結構工程技師事務所編製之設計預
    算書、辦理工程招標、建請指派被告郭炳輝監工及驗收等行
    為，即難認被告等人主觀上有何為自己或特定第三人不法利
    益之意圖。
八、另公訴意旨以卷附照片顯示系爭新建溝渠東側與嘉南大圳之
    間，有部分堤岸遭削平之情事，用以佐認告發人乙○○指控
    被告丙○○因有通行該處之需求，而曾僱工開路並削平堤岸
    之陳述。經查，依卷附編號38至40、49、52至54之照片，固
    顯示系爭溝渠東側與嘉南大圳堤岸間，確曾存有寬1或2．5
    公尺、或3．5公尺不等之產業道路，惟按動產竊盜之竊取行
    為，必須先有破壞他人對物之持有支配關係，再建立一個新
    的持有支配關係，因此竊取行為之成立與否，乃在於行為人
    新建之「物的持有支配關係」是否業已將原持有者對其持有
    物之支配管領力全部加以排除。同理，竊佔罪之「竊佔」行
    為，亦應為同一解釋，即指排除他人對不動產之持有，而為
    自己或第三人取得不動產之持有行為，此乃法理之當然解釋
    。而依卷附編號21、24及前述38至40、49、52至54照片，系
    爭之產業道路，乃一雜有零星碎石之泥土路面，並無任何排
    除所有權人對該土地持有關係之設置。從而，被告甲○○、
    丙○○2人顯未因重建系爭水溝，而對該土地取得實力支配
    關係至明。是公訴意旨所持之上開事證，仍難為被告甲○○
    及丙○○有竊佔行為之認定。
九、綜上所述，本件被告2人所為，核與竊佔罪之構成要件有間
    ，其等犯罪尚屬不能證明。原判決以依檢察官所提之證據，
    不足以形成被告有起訴書所指竊佔犯罪之確信，而為無罪之
    諭知。本院經核，原判決認事用法，並無違誤。檢察官上訴
    仍執陳詞，指摘原判決不當，為無理由，應予駁回。
據上論結，應依刑事訴訟法第368條，判決如主文。
本案經檢察官曾銘芳到庭執行職務。
中　　華　　民　　國　　96　　年　　8 　　月　　22　　日
                  刑事第二庭    審判長法　官    葉居正
                                      法　官    吳勇輝
                                      法　官    郭千黛
以上正本證明與原本無異。
不得上訴。
　　　　　　　　　　　　　　　　　　　書記官    尤乃玉
中　　華　　民　　國　　96　　年　　8 　　月　　23　　日
